臺灣雲林地方法院刑事判決　　　　　　　 94年度訴字第652號
公　訴　人　臺灣雲林地方法院檢察署檢察官
被　　　告　甲○○
選任辯護人　藍庭光律師
　　　　　　劉志卿律師
上列被告因公共危險案件，經檢察官提起公訴（94年度偵字第
3277號），本院判決如下：
    主  文
甲○○放火燒燬現供人使用之住宅，處有期徒刑肆年。扣案之打
火機壹個沒收。
    事  實
一、甲○○與丙○○係母子關係，丙○○係址設雲林縣西螺鎮○
    ○路160 巷4 號報恩寺之信徒，平時常至該寺擔任義工，報
    恩寺之1 樓為磚造水泥瓦（鐵皮）屋頂，並以鐵皮搭蓋2 樓
    之結構建築，1 樓除有供奉神明之大殿外，尚有廚房、餐廳
    及客房4 間，2 樓為佛殿、客房、倉庫及廁所，平日由圓淨
    師父及出家眾楊秀麗住居使用，與其相鄰之雲林縣西螺鎮○
    ○路160 巷6 號，為簡通水、左惠蘭等人居住使用，與報恩
    寺均為現供人使用之住宅。甲○○於民國94年6 月29日下午
    1 時30分許，前往報恩寺向丙○○索討先前因修車向銀行申
    請之貸款，然為丙○○所拒因而發生爭執，致其心生不滿，
    甲○○乃向丙○○揚言稱：如不給錢就要放火燒報恩寺等語
    ，丙○○及在場聽聞之楊秀麗均不以為意，亦未因此而心生
    畏懼。嗣甲○○明知報恩寺尚有其他房屋與之相鄰，如放火
    燃燒，勢必延燒相鄰之房屋，竟仍基於放火燒燬前開現供人
    使用之住宅之犯意，先騎乘車號WGO- 731號之機車返回住處
    拿取塑膠汽油桶1 個，持該汽油桶前往鄰近之「順歷加油站
    」，購買新台幣（下同）2 百元之92無鉛汽油，於同日下午
    1 時50分許，再騎乘該機車返回報恩寺，旋即持該汽油桶朝
    報恩寺大殿內潑灑，經丙○○、楊秀麗及信徒楊黃金貴合力
    制止而未成，甲○○再衝入大殿西南側以其所有之打火機點
    火引燃前開已潑灑於大廳地板上之汽油，因該寺大殿內置有
    經書、蠟燭、燈油等易燃物，致火勢迅速蔓延，在場之丙○
    ○、楊黃金貴因閃避不及，均遭大火灼傷，丙○○受有雙腳
    燒傷、楊黃金貴受有手腳燒傷之傷害（傷害部分均未據告訴
    ）。甲○○見狀心生悔意，於同日下午1 時54分許撥打119
    勤務中心報警處理。雲林縣消防局據報於同日下午2 時許到
    達後，於同日下午3 時30分許將火勢撲滅，然仍因該火勢導
    致報恩寺南側鐵皮烤漆浪板、鐵架燒損彎曲變形，屋頂前段
    鐵皮烤漆浪板變色燒損、彎曲塌陷，屋頂中間段水泥瓦燒穿
    掉落，2 樓客房及1 樓餐廳天花板有燒失碳化之情形，大殿
    通往餐廳出入口之鋁門燒熔，已使報恩寺達喪失供人居住使
    用效能之程度，而報恩寺1 樓放置之桌椅、鐵櫃、經書、蠟
    燭、線香等均遭燒毀，停放於報恩寺之車牌號碼UJ8-022 號
    、UTC-597 號、J59-488 號、WGO-731 號機車、6282-JZ 號
    自小客車亦遭燒損，火勢並延燒至西側隔鄰之雲林縣西螺鎮
    ○○路160 巷6 號之住宅，致該屋東側部分留有遭受火、熱
    波、煙燻痕跡，惟尚未達喪失供人居住使用效能之程度。嗣
    甲○○於有偵查犯罪職務之公務員尚未發覺其犯罪前，於同
    日下午4 時40分許，在其舅舅陪同下，前往雲林縣警察局西
    螺分局西螺派出所向員警自首，而接受裁判，並提出其所有
    供犯罪所用之打火機1 個，始查知上情。
二、案經雲林縣警察局西螺分局報告臺灣雲林地方法院檢察署檢
    察官偵查起訴。
    理  由
一、上揭事實業據被告甲○○於警詢及偵審中坦承不諱，且查：
    (一)本件被告放火之地點即報恩寺，為磚造水泥瓦（鐵皮）屋
      頂，並以鐵皮撘蓋2 樓之結構建築，1 樓隔局有：大殿、
      4 張房間、餐廳、廚房及浴廁等，2 樓隔局有：佛殿、2
      間客（禪）房、房間、倉庫及廁所，火災發生時供作寺廟
      用途；與報恩寺相鄰之雲林縣西螺鎮○○路160 巷6 號係
      地上1 層磚造水泥瓦屋頂結構建築，西、南及北側面臨道
      路，東側與新興路160 巷4 號相鄰，火災發生時供作一般
      住家用途，有雲林縣消防局94年7 月25日之火災原因調查
      報告書、雲林縣西螺鎮○○路160 巷6 號住戶簡通水、左
      惠蘭之談話筆錄，及相關照片在卷（偵卷第12、23-26 、
      36-37 頁）為憑，此外，經證人即報恩寺之常駐師父楊秀
      麗於偵查中證稱：「我是報恩寺之常駐師父，報恩寺是二
      層樓的鐵皮屋，當時尚有一位圓淨師父也在」、「圓淨師
      父與我是住在編號一及二的房間，編號三是住持來時住的
      房間」等語；證人即報恩寺之義工楊黃金貴於偵查中證稱
      ：「（報恩寺有無人居住？）有二位師父住」等語；復參
      以報恩寺之內部擺設、隔局，足認報恩寺及雲林縣西螺鎮
      ○○路160 巷6 號房屋，均為現供人使用之住宅。
    (二)被告於94年6 月29日在報恩寺大殿西南側潑灑汽油並點火
      引燃等情，業據證人即在場目擊被告放火之丙○○、楊秀
      麗、楊黃金貴於警詢及偵查中證述之情節相符，並有現場
      照片8 張在卷（警卷第18-21 頁）可佐及被告所有供本件
      放火所用之打火機1 個扣案可證。而雲林縣消防局派員前
      往勘查火災原因調查時，依據火災現場概況、燃燒後之狀
      況、火流延燒方向及火災發生當時在場之搶救人員、雲林
      縣西螺鎮○○路160 巷6 號住戶簡通水、左惠蘭，及火災
      發生時在場之丙○○、楊秀麗、被告等人所述，研判起火
      戶為址設雲林縣西螺鎮○○路160 巷4 號之報恩寺，而起
      火點係在報恩寺之大殿西南側附近。再依據起火處使用情
      形，可排除以電器用品或電源線因短路或其他因素所引起
      火災之可能性，起火處附近經清理後，未發現足以引起自
      燃之化學物品殘存，或微小火源相關痕跡，故亦可排除以
      自燃或遭人不慎遺留或掉落火種（含菸蒂）引起火災之可
      能性，本件起火原因應係被告甲○○縱火（潑灑促燃劑並
      點火引燃）而引發火災，有該局前開火災原因調查報告書
      1 份在卷（偵卷第5-55頁）可參。
    (三)報恩寺經被告放火後，其南側鐵皮烤漆浪板、鐵架燒損彎
      曲變形，屋頂前段鐵皮烤漆浪板變色燒損、彎曲塌陷，屋
      頂中間段水泥瓦燒穿掉落，2 樓客房及1 樓餐廳天花板有
      燒失碳化之情形，大殿通往餐廳出入口之鋁門燒熔；寺內
      所放置之傢俱、物品，包括桌椅、鐵櫃、經書、蠟燭、線
      香均遭燒燬，停放該寺之車牌號碼UJ8-022 號、UTC-597
      號、J59-488 號、WGO-731 號機車、6282-JZ 號自小客車
      等，亦均燒損；與報恩寺相鄰之雲林縣西螺鎮○○路160
      巷6 號住宅，東側外觀留有遭受火、熱波及煙燻痕跡等情
      ，有上開火災原因調查報告書、現場照片等附卷可稽，是
      報恩寺經此大火，其主要結構部分已遭燒燬，已失去住宅
      可遮避風雨之主要效用，而與之相鄰之雲林縣西螺鎮○○
      路160 巷6 號房屋，房屋之主要結構部分並未燒燬，其作
      為住宅居住使用之效能尚未喪失。
    (四)綜上所述，足認被告自白與事實相符，堪可採信，本件事
      證明確，被告犯行堪以認定，應依法論科。
二、核被告所為，係犯刑法第173 條第1 項之放火燒燬現供人使
    用之住宅罪。被告之放火行為，燒及報恩寺及其相鄰之簡通
    水、左惠蘭居住使用之住宅，同時侵害多人之財產法益，前
    者主要結構部分已燒燬致失去住宅遮避風雨之主要效用而達
    於既遂，後者則止於未遂階段，惟刑法上之放火罪，其直接
    被害法益為一般社會之公共安全，故被告所為仍僅成立一單
    純之放火燒燬現供人使用住宅既遂罪（最高法院21年上字第
    391 號判例意旨參照）。另按刑法第173 條第1 項放火燒燬
    現有人使用之住宅罪，其直接被害法益，為一般社會之公共
    安全，雖同時侵害私人之財產法益，但仍以保護社會公安法
    益為重，況放火行為原含有毀損性質，而放火燒燬現供人使
    用之住宅罪，自係指供人居住房屋之整體而言，應包括墻垣
    及該住宅內所有設備、傢俱、日常生活上之一切用品。故一
    個放火行為，若同時燒燬住宅與該住宅內所有其他物品，無
    論該其他物品為他人或自己所有，與同時燒燬數犯罪客體者
    之情形不同，均不另成立刑法第175 條第1 項或第2 項放火
    燒燬住宅以外他人或自己所有物罪；又刑法有關放火罪之規
    定，本含有毀損性質在內，放火燒燬住宅以外他人所有物，
    亦無兼論毀損罪之餘地，最高法院79年台上字第1471號、29
    年上字第2388號分別著有判例可資參照。本件被告放火燒燬
    報恩寺內之傢俱、物品及停放於該寺之汽機車等物部分，均
    不另成立刑法第175 條第1 項、第2 項之放火燒燬住宅以外
    之他人所有物、自己所有物罪或同法第354 條之毀損罪。被
    告於有偵查犯罪職務之公務員尚未發覺其犯罪前，向雲林縣
    警察局西螺分局西螺派出所自首而接受裁判，並提出其所有
    供本件放火所用之打火機1 個，業據雲林縣警察局西螺分局
    西螺派出所員警王聰富於其職務報告中載明（偵卷第75-76
    頁），已符合自首之規定，應依刑法第62條前段之規定減輕
    其刑。
四、爰審酌被告僅因向其母親丙○○索錢不成，即放火燒燬現供
    他人使用之住宅，所為放火犯行造成之危害甚鉅，並對住宅
    內住戶之身體、財產安全構成嚴重威脅，惟於放火後立即以
    電話報警，被害人丙○○、丁○○、楊秀麗、楊黃金貴等均
    表示不追究之意，被告已與被害人楊黃金貴、丁○○達成和
    解，並已賠償被害人車輛部分之損失，及其犯後坦承犯行、
    素行良好等一切情狀，量處如主文所示之刑。辯護人固請求
    依刑法第59條酌減其刑，惟被告明知報恩寺周圍均有住宅，
    若放火燒燬報恩寺，勢必延燒鄰近房屋，造成鉅大損害，竟
    僅因向母親要錢不成發生爭執，即為本件放火犯行，其惡性
    重大，本院認其犯罪之情狀無可憫恕之處，不宜適用刑法第
    59條酌減其刑。至辯護人聲請傳喚被告胞兄林裕祥及向西螺
    派出所函調被告之素行調查表，待證事實均為調查被告之素
    行及可否適用刑法59條酌減，惟刑法第59條之酌量減輕其刑
    ，必於犯罪之情狀，在客觀上足以引起一般同情，認為即予
    宣告法定低度刑期，猶嫌過重者，始有其適用，至於被告有
    無前科，素行是否端正，家庭成員狀況等情狀，僅可為法定
    刑內從輕科刑之標準，不得據為酌量減輕之理由（最高法院
    51年台上字第899 號判例意旨參照），辯護人此部分聲請僅
    為調查被告之素行，依上揭判例意旨，被告之素行如何與可
    否適用刑法第59條並無關聯，故本院認無調查之必要，附此
    敘明。又扣案之打火機1 個，屬被告所有供犯罪所用之物，
    業據被告供承在卷（本院卷第53頁），爰依刑法第38條第1
    項第2 款之規定，宣告沒收之。
五、末查，被告為本件犯行時已係23歲之成年人，已有相當之社
    會經驗，對於以汽油潑灑報恩寺大殿地面如點火引燃，極易
    使在場之人遭火灼傷應有所預見，且其發生亦不違背其本意
    ，竟仍點火引燃之，致丙○○及楊黃金貴受有灼傷之傷害，
    被告主觀上具有傷害之不確定故意甚明，惟此部分均未據被
    害人告訴，公訴意旨認被告就丙○○、楊黃金貴受有灼傷部
    分，係過失傷害未據告訴，容有未洽，併此敘明。
據上論斷，應依刑事訴訟法第299 條第1 項前段、刑法第173 條
第1 項、第62條前段、第38條第1 項第2 款，判決如主文。
本案經檢察官乙○○到庭執行職務。
中　　華　　民　　國　　94　　年　　11　　月　　29　　日
                  刑事第五庭    審判長法  官 陳 定 國
                                      法  官 李 明 益
                                      法  官 王 素 珍
以上正本證明與原本無異。
如不服本判決，應於判決收受後10日內，向本院提出上訴狀（須
附繕本）。
                                      書記官 林 怡 君
中　　華　　民　　國　　94　　年　　11　　月　　29　　日
附錄本案論罪科刑法條：
中華民國刑法第173條
(放火或失火燒燬現住建築物及交通工具罪)
放火燒燬現供人使用之住宅或現有人所在之建築物、礦坑、火車
、電車或其他供水、陸、空公眾運輸之舟、車、航空機者，處無
期徒刑或7 年以上有期徒刑。
失火燒燬前項之物者，處 1 年以下有期徒刑、拘役或 500 元以
下罰金。
第 1 項之未遂犯罰之。
預備犯第 1 項之罪者，處 1 年以下有期徒刑、拘役或 300 元以
下罰金。
